【裁判字號】    90,交上易,96
【裁判日期】    900925
【裁判案由】    業務過失傷害
【裁判全文】
臺灣高等法院高雄分院刑事判決                      九十年度交上易字第九六號
    上  訴  人  台灣高雄地方法院檢察署檢察官
    被      告  乙○○
    選任辯護人  戴國石  律師
                鄭銘仁
                蔡吉記
右上訴人因被告業務過失致死案件，不服臺灣高雄地方法院八十九年度交易字第七七
四號中華民國九十年三月二十二日第一審判決（起訴案號：臺灣高雄地方法院檢察署
八十九年度偵字第九三八一號），提起上訴，本院判決如左：
    主  文
上訴駁回。
    理  由
一、公訴意旨略以：被告乙○○係營業大貨車之司機，為從事駕駛業務之人，於民國
    八十八年十一月六日下午八時三十分許（公訴人誤載為十時），駕駛車牌號碼Ｊ
    Ｎ（公訴人誤載為ＪＶ）─九二一號營業大貨車，沿高雄縣旗山鎮○○路由圓潭
    往溝坪方向行駛，行經該路二三五號前斜岔路口，適有被害人林健益無照駕駛未
    懸掛車牌之機車行經該處，雙方均疏未注意保持會車之安全間隔，被告乙○○正
    欲右轉時，其左側車尾撞及被害人之機車，造成被害人林健益人車倒地後，受有
    頭部外傷、顱內出血、頭骨骨折之傷害，並於九十年一月十八日死亡，因認被告
    涉有刑法第二百七十六條第二項業務過失致死之罪嫌（按本件檢察官原以被告涉
    有刑法第二百八十四條第二項前段業務過失傷害罪嫌提起公訴，惟被害人林健益
    已於檢察官起訴後，於原審法院繫屬中之九十年一月十八日死亡，本件經檢察官
    於本院審理中變更其起訴法條為刑法第二百七十六條第二項業務過失致人於死罪
    嫌）。
二、本件公訴人認被告涉犯業務過失致人於死罪嫌，係以告訴人即被害人林健益之父
    甲○○之指訴，及被告於警訊之自白為其論罪之主要依據。訊據被告固坦承於右
    揭時、地與被害人發生交通事故，惟堅決否認有何過失，辯稱：富興路並未劃分
    向線，伊自富興路二三五號前斜坡交岔路口要右轉至朋友家，右轉時並未看到被
    害人機車迎面駛來，俟車頭轉至斜坡，才聽到有機車騎過來的聲音，伊車開始在
    斜坡爬坡，時速度不到二十公里，之後聽到並感覺到伊車被撞擊，立即停車查看
    ，發現伊車左後方有撞擊痕跡，而由我所聽到被害人機車行駛的聲音判斷他的車
    速應該很快，且被害人騎乘機車未緊靠右側行駛，又未點亮車燈，及疏未注意車
    前狀況始為本案肇事原因，伊就本件交通事故並無過失等語。
三、按犯罪事實應依證據認定之，無證據不得推定其犯罪事實，刑事訴訟法第一百五
    十四條定有明文。又汽車駕駛人依規定遵守交通規則行車時，得信賴其他汽車駕
    駛人亦能遵守交通規則，故關於他人違規行為所導致之危險，僅就可預見，且有
    充足時間可採取適當之措施以避免結果之發生時，負其責任，對於他人突發不可
    知之違規行為並無防止之義務。又刑法上之過失犯，以行為人對於犯罪結果之發
    生按其情節應注意，並能注意，而不注意者，始克相當，若事由突然，依當時情
    形，不能注意時，縱有結果發生，仍不得令負過失責任，最高法院八十七年台非
    字第三三七號判決可資參照。
四、經查本件被害人於車禍後死亡之事實，固有道路交通事故調查報告表（見警卷）
    、診斷證明書（見警卷、原審卷第七十五頁）、死亡證明書（見原審卷第六十九
    頁）等在卷可參。惟本院審酌下列證據，認被告對於本件車禍之發生，並沒有過
    失責任。
(一)、按汽車除行駛於單行道或指定行駛於左側車道外，在未劃標線之道路，應靠右行
    駛。但遇有特殊狀況行駛左側道路時，除應減速慢行外，並注意前方來車及行人
    。汽車右轉彎時，應駛至路口後再行右轉。行進彎道、無號誌之交岔路口，均應
    減速慢行作隨時停車之準備；駕駛人駕駛時，應注意車前狀況，並隨時採取必要
    之安全措施。汽車行駛時，夜間應使用燈光。道路交通安全規則第九十五條、第
    一百零二條第三款、第九十三條第四款、第九十四條第三項、第一百零九條第一
    款規定甚明。
(二)、本件車禍肇事地點係於高雄縣旗山鎮○○路二三五號前，肇事前被告之行車方向
    係沿高雄縣旗山鎮○○路由南往北方向行駛，在該路二三五號對面車道之十五度
    斜坡岔路口右轉，被害人之行車方向則自該路由北往南方向行駛，肇事後被告車
    輛停放位置車頭及車身大部分在斜坡岔路上，車身小部分在富興路上，車頭朝東
    北（即朝向岔路），車尾朝西南（即朝向富興路）等情，此有道路交通事故調查
    報告表一紙附卷可憑。再者，肇事地點之富興路路寬共三‧八公尺，有舖設柏油
    路面，但未劃分行車分向線，該路有一東北方向之十五度斜坡岔路，為有交岔路
    口之道路型態，肇事後被告車輛車頭朝向東北方向之十五度斜坡岔路上，車身大
    部分在斜坡岔路上，只餘車身左後方約０．五公尺在富興路上（按富興路寬為三
    ．八公尺，被告車輛左後車身距南下道路邊線三．三公尺，二者相減為被告車輛
    左後車身留在富興路車道之寬度），而被害人血跡則分布在被告大貨車左後車尾
    西南方五‧六公尺處之富興路上，血跡距南下道路邊線一公尺，距北上道路邊線
    二．八公尺，被害人機車則倒放在南下道路邊線外，在被害人之血跡西南方約一
    五‧三公尺處，距在被告大貨車左後車尾西南方二十‧九公尺處（五．六公尺加
    十五．三公尺），現場沒有任何碎片或刮地痕，被害人機車前車輪、左前擋泥板
    、左照後鏡受損等情，亦有前開道路交通事故調查報告表附卷可證。而目擊證人
    余俊諭於原審審理中具結證稱：被告是要開車到伊位於高雄縣旗山鎮○○路二○
    二號之住處，伊就住在斜坡岔路旁，當時伊正在住家庭院泡茶，有看見被告的車
    輪已經全部開上伊家前面的斜坡岔路，只有車身一小部份還在富興路上，而被害
    人行駛的速度很快，又沒有開大燈，二車撞擊後，被告馬上煞車等語明確（見原
    審卷第四十九頁）；另證人即到場處理本件車禍之警員江清讚於亦於原審審理中
    證述：伊到現場時被告說他的車輛在肇事後沒有移動過，現場沒有發現任何碎片
    及刮地痕，被害人與他所騎的機車一起彈到水溝等語綦詳（見原審卷第三十四頁
    ），足見被告於肇事後立即停車，而肇事時被告之車行狀況，應如現場圖所載情
    形而未有移動過。是由上開道路交通事故報告表顯示之相關位置，再參諸肇事地
    點之路況、二車行進方向，佐以被告之車輛為曳引拖架之大貨車（有照片七幀附
    卷可證）等各情綜合判斷，堪認被告係沿富興路由南向北方向行駛，在該路二三
    五號對面之斜坡交岔路口右轉，車頭及大部分車身已右轉至斜坡岔路上，於左後
    拖板車尾尚留有○‧五公尺在富興路時，適有被害人騎機車沿富興路由北向南方
    向行駛時，在未劃分向標線之富興路上，並未遇有特殊狀況，未靠右行駛，且逾
    越道路中心處一．四公尺（按該路段路寬為三．八公尺，則道路中心處為一．九
    公尺處，被害人在北上車道０．五公尺處與被告車輛相撞，則被害人逾越道路中
    心處一．四公尺），駛入左側道路，又未減速慢行，注意前方來車，以隨時採取
    必要之安全措施，而撞及被告在右轉未完成前，尚在富興路北上車道０．五公尺
    處之左後拖架所致。
(三)、本件車禍發生後前往處理之警員江清讚雖有就現場拍照，但已經曝光，此業經證
    人江清讚在原審陳述明確（見原審卷第三十四頁），而肇事路段並於八十九年四
    月十三日至同年五月二十二日，由高雄縣旗山鎮公所工加予拓寬，此有高雄縣旗
    山鎮公所九十年七月十八日九０旗鎮建字第七二四三號函可參（見本院卷第六十
    二頁），致本院於九十年六月四日前往現場勘驗時，所見道路狀況已非車禍當時
    之原貌，但因其僅為部分拓寬，故仍可見肇事地點路段之道路型態有彎度，並非
    直路，且就被害人車行方向而言，路幅由寬變窄之型態，就被告之車行方向，路
    幅由窄變寬，肇事地點當天晚上光線很暗，有一支路燈等情，業據證人余俊諭到
    庭結證綦詳（見原審卷第四十九頁），並經本院勘驗明確，此有勘驗筆錄及現場
    相片可參（見本院卷第三十九至四十三頁）。而本件車禍發生當時天氣晴，視距
    尚稱良好，柏油路面無障礙或其他缺陷等情，此有前開道路交通事故報告表可證
    。是以被害人騎乘機車倘輔以機車本身之照明設備，應無光線過暗不能注意之情
    事。惟據證人江清讚證稱：伊到現場時被害人之機車車燈未亮等語（見原審卷第
    三十五頁），證人余俊諭亦證述：當時被害人機車沒有開大燈等語（見原審卷第
    四十九頁），足見被害人於夜間騎機車未開燈。再依前開道路交通事故調查報告
    表所示，由被害人及被告之車行方向、撞擊點位置、肇事後二車停放位置、被害
    人血跡遺留處等相關位置等各情，足見被害人疏未注意於未劃有行車分向線之路
    段應靠右行駛，反而因道路有彎度而靠左側行駛於來車道，又未減速慢行，及點
    亮車前燈以注意車前狀況，致撞及已幾近完成右轉彎之被告大貨車左後拖車架。
(四)、被告雖陳稱其右轉彎時，有聽到被害人疾駛而來之聲音一節，惟被告當時車頭及
    大部車身已右轉至斜坡交岔路上，而留在富興路上之車身又未逾越道路中心處，
    業如前述，則被告自得信賴被害人亦能遵守交通規則，靠右行駛在其車道上，況
    被告於斯時縱盡其應注意義務，亦無法預見被害人騎乘機車將逾越道路中心線撞
    及被告車輛之左後拖車架，進而為必要之安全措施，被告既無違背其注意義務之
    情事，則依當時客觀情形觀之，被告顯無法預見被害人沿富興路由北向南行駛時
    ，竟未靠右行駛，反靠左行駛以致撞擊被告左後拖車架之突然舉措，進而事先加
    以防範甚或為適當之閃避行為，難謂被告有何應注意並能注意而不注意之過失情
    事。
(五)、至臺灣省高屏澎區車輛行車事故鑑定委員會對於本件車禍事故鑑定結果，雖認定
    被告與被害人會車時未保持安全間隔同為肇事原因，此有該會鑑定意見書一紙在
    卷足考（見偵卷第十一至十二頁），然車禍發生當時，被告係右轉進入富興路二
    三五號對面之斜坡，並其車身大部分已右轉進入該斜坡，被害人則係由富興路由
    北向南行來，業如前述，因非對向行駛，故非呈會車狀態，自不得以被告會車時
    ，未保持安全間隔，而科以過失責任，足徵前述鑑定結論與事實相違，本院自不
    受該鑑定報告之拘束，故不予採用，併此敘明。
(六)、告訴人雖質疑，證人余俊諭住處前之道路在車禍發生前種有樹木，故余俊諭在案
    發時，不可能由其住處前見到車禍發生情形云云，就前開地點是否種有樹木，被
    告及告訴人雖有爭執，但由證人江清讚所述，該地點縱然種有樹木，其高度並不
    高，且不密（見本院卷第五十三頁），且余俊諭住處前即為一片空地（見本院卷
    第四十三頁相片），並無其他遮蔽物，余俊諭自仍可由住處目擊車禍情形。其又
    質疑被告之車輛未依規定安置反光設置等，惟被告之車輛確安置反光等設置，除
    有其車輛在卷可參外，且被告之前開車輛係領有行車執照之合法車輛，如其安全
    設置未合乎規定，如何通過車檢並領得行車執照，足見告訴人之上開質疑並乏依
    據。
(七)、綜上所述，本件並證據證明被告就本件車禍之發生有過失行為存在，被告所辯可
    以採信，此外，本院復查無其他積極證據足資證明被告確有公訴意旨所指過失犯
    行，既不能證明其犯罪，揆諸前揭說明，自應依法諭知無罪之判決。因此原審以
    不能證明被告犯罪而諭知無罪之判決，核無不合，檢察官循告訴人之請求提起上
    訴，其意旨仍執前詞，為無理由，應予駁回。
據上論結，應依刑事訴訟法第三百六十八條，判決如主文。
本案經檢察官董明正到庭執行職務。
中      華      民      國    九十      年      九      月    二十五    日
                              臺灣高等法院高雄分院刑事第七庭
                                  審判長法官  王光照
                                        法官  黃壽燕
                                        法官  黃仁松
右正本證明與原本無異。
如不服本判決，應於判決送達後十日內向本院提出上訴狀，其未述理由者並應於提
出上訴狀後十日內向本院補提理由書（應附繕本)。
                                      書記官  呂明燕
中    華    民    國      九十      年       九       月     二十八     日
                                                                 Ｆ


司法院資訊處製作；財團法人民間司法改革基金會備份。
